ACORDAO-COMPLETO-2491653

ACÓRDÃO 1782/2021 ATA 28/2021 - PLENÁRIO

VISTOS, relatados e discutidos estes autos que tratam de solicitação encaminhada pela Comissão Parlamentar de Inquérito da Pandemia da Covid-19 (CPIPANDEMIA) , solicitando a realização de auditoria no Contrato 316/2020, firmado entre o Ministério da Saúde e a empresa Precisa Comercialização de Medicamentos Ltda; 
ACORDAM os Ministros do Tribunal de Contas da União, reunidos em Sessão de Plenário, ante as razões expostas pelo Relator, em:
9.1. conhecer, com fulcro no art. 38, inciso I, da Lei 8.443/1992 c/c com o art. 232, inciso III, do RITCU, da presente solicitação;
9.2. informar à CPIPANDEMIA que não se observaram indícios de irregularidade em relação ao aditivo ao contrato 316/2020, que se limitou a corrigir erro material atinente ao valor unitário do dólar dos preservativos femininos a serem adquiridos - de US$ 0,6046 para US$ 0,6041 -,  sem que houvesse quaisquer alterações no valor registrado e contratado;
9.3. informar à CPIPANDEMIA que as análises do Tribunal de Contas da União na presente solicitação se restringiram aos fatos aventados pela solicitante (indícios de irregularidades no aditivo do Contrato 316/2020) , não tendo sido objeto de exame o pregão 81/2020, tampouco a ata e o contrato dele decorrentes;
9.4. encaminhar ao solicitante cópia desta deliberação, acompanhada do relatório e do voto que a fundamentam; 
9.5. considerar integralmente atendida a presente solicitação, nos termos do art. 14, inciso IV, da Resolução TCU 2015/2008; e
9.6. arquivar os autos.

Solicitação do Congresso Nacional em que se requer a realização de auditoria no termo aditivo ao contrato firmado para aquisição de preservativo feminino.

Ministério da Saúde.

3. Interessada: Comissão Parlamentar de Inquérito do enfrentamento da Pandemia de Covid-19 (CPIPANDEMIA).

13.1. Ministros presentes: Ana Arraes (Presidente), Walton Alencar Rodrigues, Raimundo Carreiro, Bruno Dantas, Vital do Rêgo (Relator) e Jorge Oliveira.
13.2. Ministros-Substitutos convocados: Augusto Sherman Cavalcanti e Marcos Bemquerer Costa.
13.3. Ministros-Substitutos presentes: André Luís de Carvalho e Weder de Oliveira.

VITAL DO RÊGO

Trata-se de solicitação encaminhada pelo Exmo. Sr. Senador Omar Aziz, presidente da Comissão Parlamentar de Inquérito criada para apurar as ações e omissões do Governo Federal no enfrentamento da Pandemia de Covid-19 (CPIPANDEMIA) , por meio da qual requer a realização de auditoria no Contrato 316/2020, firmado entre o Ministério da Saúde e a empresa Precisa Comercialização de Medicamentos Ltda. (Requerimento 975/2021, de autoria dos Exmos. Srs. Senadores Humberto Costa e Rogério Carvalho) .
De forma específica, o requerimento solicita que se avalie o aditivo realizado ao contrato, por meio do qual teria ocorrido a correção do valor unitário em dólar do preservativo feminino para US$ 0,6041, que teria elevado o valor do contrato de R$ 15,5 milhões para R$ 31,5 milhões.
No âmbito da Secretaria de Controle Externo da Saúde (SecexSaúde) , foi elaborada a instrução à peça 21, a seguir transcrita com os ajustes de forma pertinentes, cujo encaminhamento foi encampado pelo dirigente da unidade (peça 22) :
EXAME DE ADMISSIBILIDADE
3.	Os arts. 4º, inciso I, da Resolução-TCU 215/2008 e 232, inciso III, do Regimento Interno do Tribunal - RITCU conferem legitimidade ao Presidente de comissão parlamentar, quando por ela aprovada, para solicitar a realização de fiscalização.
4.	Assim, observa-se a legitimidade da autoridade solicitante. Nesse sentido, caberá conhecer o expediente como Solicitação do Congresso Nacional (SCN) .
EXAME TÉCNICO
5.	O Contrato 316/2020 (peça 7) , assinado em 13/11/2020, decorreu da Ata de Registro de Preços (ARP) 108/2020 (peça 8) .
6.	Nos termos da mencionada ata, houve o registro, em favor da empresa Precisa, de 10.000.000 de unidades de preservativo feminino a um custo unitário de US$ 0,6046, equivalente a R$ 3,15. Dessa forma, o valor total registrado na ARP 108/2020 correspondeu a US$ 6.046.000,00, equivalente a R$ 31.500.000,00. Para a conversão, utilizou-se como referência o fechamento do dólar americano em 24/7/2020 (peça 8, p. 2) .
7.	Em despacho de 20/1/2021 (peça 9) , o Dlog trata do Primeiro Termo Aditivo à ARP 108/2020 e ao Contrato 316/2020. Nesse sentido, informa que os aditamentos possuem por objeto a alteração do valor unitário fixado em dólar para o preservativo feminino. Ressalta que teria ocorrido erro quanto a esse valor na publicação do resultado do julgamento do Pregão Eletrônico SRP 81/2020.
8.	Assim, esclarece que, no âmbito do resultado do julgamento do certame, houve a fixação do valor unitário de US$ 0,6041. Ocorre que, ao dividir o valor unitário em real (R$ 3,15) pela cotação utilizada na licitação (R$ 5,2146) , obter-se-ia o valor de R$ 0,6041, de forma que haveria um erro material. Nesse sentido, submeteu-se o processo à Consultoria Jurídica, a fim de que examinasse as minutas de termo aditivo (peças 10-11) . O Parecer 39/2021/CONJUR-MS/CGU/AGU (peça 12) entendeu pela possibilidade de prosseguimento dos aditivos propostos.
9.	A assinatura dos aditivos à ARP 108/2020 e ao Contrato 316/2020 ocorreu em 18/2/2020 (peças 13-14) . Os dois termos aditivos tiveram por objeto a correção de erro material referente valor unitário em dólar. Nesse sentido, houve o ajuste do preço unitário de US$ 0,6046 para US$ 0,6041.
10.	A publicação do extrato do termo aditivo ao contrato ocorreu em 23/2/2021 (peça 15) . No dia 24/6/2021, houve a publicação da retificação do extrato do termo aditivo (peça 16) , a qual indicou que o valor total atualizado do co ntrato corresponderia a R$ 15.750.000,00 e não a R$ 31.500.000,00, consoante havia constato do extrato inicialmente publicado.
11.	A Nota Técnica 3/2021-CGIES/DLOG/SE/MS (peça 17) consigna esclarecimentos acerca do erro material ocorrido na publicação do extrato do 1º Termo Aditivo ao Contrato 316/2020. Segundo a nota, em resumo, o extrato publicado levou em consideração o quantitativo indicado na ARP 108/2020 (10.000.000 de unidades) e não o quantitativo inserido no contrato (5.000.000 de unidades) . Nesse sentido e por consequência, o valor total indicado correspondeu àquele insculpido na ata de registro (R$ 31.5000.000,00) e não ao montante total referente ao Contrato 316/2020 (R$ 15.750.000,00) .
Análise
12.	Consoante se observa, a ARP 108/2020 (peça 8) registrou o quantitativo de 10.000.000 de unidades ao preço unitário de R$ 3,15. Assim, o montante total registrado correspondeu a R$ 31.500.000,00.
13.	O Contrato 316/2020 (peça 7) executou a metade das unidades previstas na mencionada ata de registro de preços (5.000.000) . Nesse sentido, o valor total do contrato correspondeu a R$ 15.750.000,00 (5.000.000 x R$ 3,15) .
14.	Ao se examinar os termos aditivos firmados em relação à ARP (peça 13) e ao contrato (peça 14) , verifica-se que se limitaram a corrigir o valor do preço unitário em dólar. Não houve alteração dos valores em real e nem de qualquer outra cláusula. Nesse sentido, a correção desse preço unitário não poderia promover a elevação do preço contratado, objeto da presente SCN.
15.	Ocorre que, consoante relatado nos parágrafos 10-11 deste pronunciamento, houve um erro na publicação do extrato do termo aditivo ao contrato. Assim, considerou-se o valor total da ARP 108/2020 e não do Contrato 316/2020. Ademais, a publicação da retificação somente ocorreu quatro meses após a publicação do extrato do termo aditivo, de forma que se mostra bastante razoável o questionamento suscitado, no âmbito da presente solicitação, acerca da possível majoração do valor do contrato.
16.	De fato, o valor total do contrato não sofreu modificação (peças 7 e 14) . As notas de empenho 2020NE800989 (peça 18) e 2021NE000061 (peça 19) confirmam essa conclusão, haja vista indicarem o valor unitário de R$ 3,15 e totalizarem o montante de R$ 15.750.000,00, que corresponde ao valor total do contrato.
17.	Dessa forma, caberá propor que se apresente resposta à CPIPANDEMIA no sentido de que não se observaram indícios de irregularidade em relação ao aditivo por meio do qual se corrigiu o valor unitário em dólar previsto no Contrato 316/2020, haja vista essa correção não ter afetado os valores unitário e total em real.
CONCLUSÃO
18.	Cuidam os autos de Solicitação do Congresso Nacional por meio da qual se solicita que esta Corte de Contas avalie o aditivo realizado ao Contrato 316/2020. Esse aditivo teria corrigido o valor unitário em dólar do preservativo feminino para US$ 0,6041 e, consequentemente, elevado o valor do contrato de R$ 15,5 milhões para R$ 31,5 milhões (parágrafos 1-2 deste pronunciamento) .
19.	Concluiu-se que os arts. 4º, inciso I, da Resolução-TCU 215/2008 e 232, inciso III, do RITCU restaram atendidos. Assim, caberá propor o conhecimento da presente solicitação (parágrafos 2-3 deste pronunciamento) .
20.	Após a análise da documentação relativa ao aditivo, concluiu-se pela inexistência de indícios de irregularidade em relação ao aditivo realizado no Contrato 316/2020. Nesse sentido, o termo aditivo se limitou a alterar o preço unitário em dólar, de maneira que o valor total do contrato se manteve inalterado (parágrafos 14 e 16 deste pronunciamento) .
21.	Observou-se que houve a publicação do extrato do termo aditivo com um erro. Assim, considerou-se o valor total da ARP 108/2020 (R$ 31.500.000,00) e não do Contrato 316/2020 (R$ 15.750.000,00) . Ademais, a publicação da retificação somente ocorreu quatro meses após a publicação do extrato do termo aditivo, de forma que se mostra bastante razoável o questionamento suscitado, no âmbito da presente solicitação, acerca da possível majoração do valor contrato (parágrafo 16 deste pronunciamento) .
PROPOSTA DE ENCAMINHAMENTO
22.	Diante do exposto, submetem-se os autos à consideração superior, com proposta de:
	a) conhecer da presente solicitação, por estarem preenchidos os requisitos de admissibilidade previstos nos arts. 38, inciso I, da Lei 8.443/1992, 232, inciso III, do RITCU e 4º, inciso I, alínea b, da Resolução-TCU 215/2008;
	b) informar à CPIPANDEMIA que não se observaram indícios de irregularidade em relação ao aditivo por meio do qual se corrigiu o valor unitário em dólar previsto no Contrato 316/2020, haja vista essa correção não ter afetado os valores unitário e total em real;
	c) encaminhar cópia do acórdão que vier a ser adotado, acompanhado dos respectivos relatório e voto, ao Exmo. Sr. Senador Omar Aziz, presidente da CPIPANDEMIA, do Congresso Nacional, e considerar integralmente atendida a presente solicitação, nos termos da Resolução-TCU 215/2008, art. 14, IV e 17, II; e
	d) encerrar o presente processo, com fundamento no RITCU, art. 169, V.
	É o relatório.

não há

Não atuou.

SOLCITAÇÃO DA CPIPANDEMIA. REALIZAÇÃO DE AUDITORIA EM CONTRATO PARA AQUISIÇÃO DE PRESERVATIVO FEMININO. CONHECIMENTO. EXAME DEMONSTROU AUSÊNCIA DE INDÍCIOS DE IRREGULARIDADE NO ESCOPO SOLICITADO. CIÊNCIA À SOLICITANTE. SOLICITAÇÃO INTEGRALMENTE ATENDIDA. ARQUIVAMENTO.

SOLICITAÇÃO DO CONGRESSO NACIONAL (SCN)

Secretaria de Controle Externo da Saúde (SecexSaúde).

Em exame, solicitação encaminhada pela Comissão Parlamentar de Inquérito da Pandemia da Covid-19 (CPIPANDEMIA) , solicitando a realização de auditoria no Contrato 316/2020, firmado entre o Ministério da Saúde e a empresa Precisa Comercialização de Medicamentos Ltda.
Segundo a solicitante, termo aditivo ao referido contrato teria feito a correção do valor unitário em dólar do preservativo feminino para US$ 0,6041, o que teria elevado o valor do contrato de R$ 15,5 milhões para R$ 31,5 milhões.
A presente solicitação deve ser conhecida, ante o preenchimento dos requisitos de admissibilidade previstos no art. 232, inciso III, do Regimento Interno do Tribunal (RITCU) .
A SecexSaúde, após análise do feito, concluiu pela inexistência de indícios de irregularidade em relação ao aditivo realizado ao Contrato 316/2020. 
Segundo apurado, a ARP 108/2020, decorrente do pregão eletrônico 81/2020, registrou o quantitativo de 10.000.000 de unidades de preservativo feminino, ao preço unitário de R$ 3,15 (US$ 0,6041) . Assim, o montante total registrado correspondeu a R$ 31.500.000,00. O Contrato 316/2020 executou a metade das unidades previstas na mencionada ata de registro de preços (5.000.000) , no valor total correspondente à R$ 15.750.000,00.
Ocorre que foi verificado um erro no valor unitário fixado em dólar para o preservativo feminino no resultado do pregão que precedeu a ata e o contrato assinado, US$ 0,6046 em vez de US$ 0,6041. Assim, foram firmados termos aditivos para correção desse erro material, em 18/2/2021, cuja publicação ocorreu em 23/2/2021.
Entretanto, foi identificado novo equívoco na publicação do extrato do termo aditivo ao contrato, com menção ao valor total da ARP 108/2020 (R$ 31.500.000,00) e não ao do Contrato 316/2020 (R$ 15.750.000,00) (peça 15) . Dessa maneira, houve, em 24/6/2021, uma publicação de retificação do extrato do termo aditivo ao contrato para retificação do erro (peça 16) .
Assim, como asseverou a unidade técnica, não houve alteração do valor do contrato, fato corroborado pelas notas de empenho (peças 18/19) . 
Nessas circunstâncias, a SecexSaúde propôs o conhecimento da presente solicitação e a ciência da solicitante do apurado.
 Acolho o desfecho proposto. De fato, não foram identificadas irregularidades nos termos aditivos ao contrato 316/2020 e à ARP 108/2020, que se limitaram a corrigir erro material atinente ao valor unitário do dólar dos preservativos femininos a ser adquiridos, de US$ 0,6046 para US$ 0,6041, sem que houvesse quaisquer alterações no valor registrado e contratado.
Friso que a análise feita se restringiu aos fatos aventados pela solicitante, não tendo sido objeto de exame o pregão 81/2020 tampouco a ata e contrato dele decorrente.
	Ante o exposto, voto para que o Tribunal de Contas da União aprove o acórdão que submeto a este Colegiado.
TCU, Sala das Sessões, em 28 de julho de 2021.
Ministro VITAL DO RÊGO 
Relator